【裁判字號】    89,上訴,3829
【裁判日期】    890831
【裁判案由】    偽造有價證券等
【裁判全文】
臺灣高等法院刑事判決                  八十九年度上訴字第三八二九號
    上  訴  人  臺灣板橋地方法院檢察署檢察官
    被      告  丁○○
    義務辯護人  甲○○
右上訴人，因被告偽造有價證件案件，不服臺灣板橋地方法院，八十八年度訴字第六
九七號，中華民國八十九年八月三十一日第一審判決（起訴案號：臺灣板橋地方法院
檢察署八十七年偵字第一九八七八號）提起上訴，本院判決如左：
    主      文
上訴駁回。
    理      由
一、本件公訴要旨略以：被告丁○○意圖為自己不法之所有，於民國（以下同）八十
    五年十月間，在臺北市○○街戊○○（業經檢察官為不起訴處分）之住處內，竊
    取莊健智所有，已蓋好發票人莊健智印章（付款人為臺北市第七信用合作社螢橋
    分社，帳號為六八六五八九號），並交由戊○○保管之空白支票五張，得手後，
    復基於意圖供行使用之概括犯意，於八十五年十一月間，在臺北市○○○路長春
    路附近餐廳內，未經莊健智授權，於上開票據中之二張，分別偽造填載發票日期
    及數額，簽發如附表所示之偽造支票予不知情之丙○○，以作為償還債務之用，
    而足以生損害於莊健智、丙○○。嗣因乙○○向銀行辦理掛失止付，致丙○○屆
    期提示不獲付款後，始悉上情，因認被告涉有刑法第三百二十條第一項之竊盜罪
    及第二百零一條第一項之偽造有價證券罪嫌云云。
二、按犯罪事實，應依證據認定之，無證據不得推定其犯罪事實；不能證明被告犯罪
    者，應諭知無罪之判決，刑事訴訟法第一百五十四條及第三百零一條第一項分別
    定有明文。次按事實之認定，應憑證據，如未能發現相當證據，或證據不足以證
    明，自不能以推測或擬制之方法為裁判基礎；認定犯罪事實所憑之證據，雖不以
    直接證據為限，間接證據亦包括在內，然無論直接或間接證據，其為訴訟上之證
    明，須於通常一般之人均不致於有所懷疑，而得確信其為真實之程度者，始得據
    之為有罪之認定，倘其證明尚未達到此一程度，而有合理之懷疑存在時，即無從
    為有罪之認定；告訴人之告訴，係以使被告受刑事訴追為目的，是其陳述是否與
    事實相符，仍應調查其他證據以資審認，最高法院四十年臺上字第八六號、七十
    六年臺上字第四九八六號及五十二年臺上字第一三００號判例分別著有明文。
三、公訴人認被告丁○○涉有刑法第三百二十條第一項之竊盜罪及第二百零一條第一
    項之偽造有價證券罪嫌，係以被告對於其曾在臺北市○○○路長春路附近餐廳內
    ，分別填載發票日期與數額，簽發如附表所示之支票予丙○○，以作為償還債務
    之情均坦承不諱，核與被害人丙○○供述情節相符，且有支票及退票理由單影本
    附卷可稽。又被告取得及簽發系爭支票，均未曾告知系爭支票所有人莊健智及有
    權使用人戊○○知悉且未得渠等之同意等情，亦據證人莊健智、戊○○分別到庭
    證述在卷，應認被告丁○○簽發系爭支票並未取得支票所有人莊健智及有權使用
    人戊○○之同意，復參酌被告丁○○與證人戊○○為兄弟之情觀之，證人戊○○
    應無誣構陷害被告丁○○之理？是被告丁○○所辯系爭票據已得莊健智、戊○○
    同意授權簽發等語，顯係事後卸責矯飾之詞，不足採信，犯行應堪認定等情為其
    論據。
四、訊據被告丁○○堅決否認有前揭公訴人所指之犯行，辯稱：系爭支票係伊向其兄
    戊○○所借，伊曾於八十五年十月間左右陸續在臺北市○○街、臺北市○○街及
    臺中市○○路等處向戊○○借得六張支票，其中三張（票號各為ＥＣ00000
    00、ＥＣ0000000、ＥＣ0000000）均已兌現，伊係於八十五年
    十一月間某日，在臺北市○○○路長春路附近餐廳內，一次將所借得票號各為Ｅ
    Ｃ0000000、ＥＣ0000000之支票分別簽發完成並同時交付丙○○
    ，其支票金額各為新臺幣（下同）十萬一千元、五十萬元，其中票號為ＥＣ00
    00000，金額為五十萬元之支票一張，因被告後來財務發生困難，致未能先
    於發票日前將錢存入莊健智之支票帳戶供兌領而遭退票，伊在此之前，即常向戊○○借莊健智之空白支票使用，均有兌現，並未發生問題，伊沒有偷支票，否則
    ，伊將不會存錢進去讓支票兌現等語。
五、本院查：
    （一）本件公訴人所起訴之系爭支票計二張，附表一編號一之票號應係ＥＣ00
          00000，金額應為十萬一千元；附表一編號二之發票日應係八十六年
          四月三日，金額應為五十萬元，起訴書之附表就上開部分均有誤載，先予
          明。
    （二）被告丁○○常向其兄戊○○借用戊○○之女婿莊健智借給戊○○使用已蓋
          發票人莊健智印章之空白支票，本件就被告所提出其向戊○○所陸續借得
          之支票六張（如附表二所示），其中三張（如附表二編號一至三所示）均
          有兌現，並未遭退票，只有一張（即如附表一編號二、附表二編號四所示
          ）經被告將之簽發完成並交付丙○○，由丙○○於發票日後之八十六年八
          月十六日提示，因空白止付而遭退票。又莊健智於八十六年三月二十二日
          向臺中市警察局第二分局育才派出所申報遺失臺北市第七信用合作社，帳
          號為六八六五八九，票號各為ＥＣ0000000至ＥＣ0000000
          、ＥＣ0000000至ＥＣ0000000之空白支票（已蓋發票人莊
          健智印章）計五張，其中一張即如附表一編號二，附表二編號四所示之五
          十萬元支票，但如附表一編號一所示之十萬一千元支票並未經申報遺失，
          且已兌現之事實，業據被告迭於偵查中及原審法院審理時供承在卷，復據
          證人戊○○、莊健智、丙○○分別於偵查中及本院訊問時證述明確，並有
          如附表一編號二（如附表二編號四所示）之五十萬元支票及退票理由單影
          本各一份、被告所提之如附表一所示之支票影本二張、如附表二編號五、
          六所示之支票影本二張、安泰商業銀行八十八年五月二十五日安汀字第四
          ０六號函及所附之如附表一編號一所示之十萬一千元支票、安泰商業銀行
          八十九年七月二十日安汀字第六六一號函及所附之如附表一編號一所示（
          如附表二編號一所示）之十萬一千元支票、如附表二編號二所示之十九萬
          一千二百元支票、如附表二編號三所示之十二萬元支票、莊健智在臺中市
          警察局第二分局育才派出所申報遺失支票之筆錄各一份附卷可稽。
    （三）戊○○就系爭如附表一所示之支票計二張，是否有借給其弟即被告使用一
          節，於偵查中證稱「支票（指如附表一編號二所示之五十萬元支票）是否
          我借給丁○○，我沒有印象；我以前有借給丁○○使用，張數我不記得；
          有部分是空白票借給丁○○，有部分是填載後借給丁○○；我不知道票由
          丁○○取走，我跟莊健智核對支票缺五張，均掛失止付；我發現支票缺五
          張時找不到丁○○，等其中一張支票掛失後才知道係丁○○取走；本件支
          票是偷的或借的，我沒有印象，我住處在八十五年十月發生火災；本件支
          票我沒有授權丁○○填載」等語，復於原審法院審理時證稱「我沒有同意
          丁○○拿走系爭支票，我並沒有曾經借系爭支票給丁○○而忘了；我確實
          不知道丁○○有無拿走系爭支票；我是事後到銀行才知是丁○○偷用該支
          票；我不記得到底有無借系爭支票給丁○○；如我知道是我弟丁○○借走
          系爭支票，我也不會提出向警方報案；因票不見了，我不知是否有人借走
          ，我又找不到丁○○，才去向警方報遺失，當支票帳戶存錢進來時，我才
          知道是我弟丁○○拿走系爭支票，如我知道，我也不會告我弟的」等語，
          由此可知，戊○○係因不記得是否有借系爭支票給丁○○，又未能找到欒
          仲華查證，一時害怕系爭支票遭盜用而請亦不知情之票主莊健智向警方申
          報遺失，後來才發現其中有部分支票係丁○○拿走使用，且已由丁○○將
          票款的錢存入帳戶讓支票兌現至明。
    （四）被告所提出其向戊○○所陸續借得之支票六張（如附表二所示），其中三
          張（如附表二編號二至四所示）均經莊健智向警方申報遺失在案，除如附
          表二編號四所示之五十萬元支票一張，經執票人丙○○提示後，遭銀行以
          空白止付退票外，其餘二張均已兌現，顯見被告使用上開借得之支票是持
          負責之態度，尚無意圖為自己不法之所有。
    （五）被告丁○○經原審送請法務部調查局施以測謊鑑定結果，其稱「其曾向其
          兄（指戊○○）借支票；系（鑑定通知書誤載為繫）爭支票係其兄所借；
          其未竊取系爭支票」，經測試無情緒波動之反應，應未說謊等情，亦有法
          務部調查局八十九年四月十五日（89）陸（三）字第89018689號鑑定通知
          書一紙在卷足憑。
    （六）本件如附表一編號一所示（即如附表二編號一所示）之十萬一千元支票並
          未經申報遺失，且已兌現，應係被告向戊○○所借得之支票無訛，至如附
          表一編號二所示（即如附表二編號四所示）之五十萬元支票一張，綜上所
          陳，既係被告向戊○○借得，而戊○○因不記得是否有借支票給丁○○，
          又未能找到丁○○查證，一時害怕系爭支票遭盜用而請亦不知情之票主莊
          健智向警方申報遺失，則被告並無竊取空白支票，其簽發所借得之空白支
          票加以使用，亦無偽造有價證券之意思，是被告即無竊盜或偽造有價證券
          可言，此外，復查無其他積極之證據，足資證明被告有竊盜或偽造有價證
          券之犯行，自屬不能證明被告犯罪，原審法院因而為其無罪之諭知，經核
          於法並無不合。原審法院檢察官上訴要旨，仍認被告有偽造有價證券等情
          事，非有理由，應予駁回。
據上論結，應依刑事訴訟法第三百六十八條，判決如主文。
本案經檢察官陳維練到庭執行職務。
中    華    民    國      九十    年     一         月    十一          日
                            臺灣高等法院刑事第一庭
                                審判長法  官  李  相  助
                                      法  官  蔡  光  治
                                      法  官  王  振  興
右正本證明與原本無異。
檢察官如不服本判決應於收受送達後十日內向本院提出上訴書狀，其未敘述上訴之理
由者並得於提起上訴後十日內向本院補提理由書（均須按他造當事人之人數附繕本）
。
                                      書記官  賴  淑  真
中    華        民    國      九十    年     一         月    十二


司法院資訊處製作；財團法人民間司法改革基金會備份。
